臺灣臺南地方法院民事判決
109年度訴字第1575號
原      告    日東昇建設興業有限公司

法定代理人    張育彰  
原      告    翰佳營造有限公司

法定代理人    黃淑娟  
上二人共同
訴訟代理人    洪梅芬律師
              李政儒律師
              王紹雲律師
              吳佩諭律師
被      告    劉琪馨  
兼訴訟代理人  劉招智  
上列當事人間請求確認損害賠償請求權不存在事件，經本院於民
國110年8月5日言詞辯論終結，判決如下：
    主      文
確認被告劉琪馨、劉招智就原告承造臺南市政府工務局（108）
南工造字第019OO-019OO號建築執照所建工程期間，對被告劉琪
馨所有、劉招智占有使用之臺南市○○區○○○段000○號房屋、同段O
OO地號土地（門牌地址：臺南市○○區○○○街00號）之侵權行為損
害賠償請求權不存在。
訴訟費用由被告負擔。 
    事實及理由
壹、程序方面： 
一、按確認法律關係之訴，非原告有即受確認判決之法律上利益
    者，不得提起之，民事訴訟法第247條第1項定有明文。所謂
    即受確認判決之法律上利益，係指法律關係之存否不明確，
    原告主觀上認其在法律上之地位有不安之狀態存在，且此種
    不安之狀態，能以確認判決將之除去者而言（最高法院52年
    台上字第1240號判決意旨參照）。原告日東昇建設興業有限
    公司（下稱日東昇公司）為承造臺南市政府工務局（下稱工
    務局）（108)南工造字第019OO-019OO號建築執照新建工程
    （下稱系爭工程）之起造人，原告翰佳營造有限公司（下稱
    翰佳公司）為系爭工程之承造人，系爭工程之承造範圍為臺
    南市ＯＯ區ＯＯＯ段OOO、OOO-1〜OOO-8、OOO、OOO-1〜OOO-5、OOO
    、OOO-1〜OOO-5地號等21筆土地（下稱系爭21筆土地或系爭
    工地）。原告主張系爭工程施工期間，並未有開挖施工不當
    而造成被告劉琪馨所有、被告劉招智占有使用之門牌號碼為
    臺台南市○○區○○○街00號房屋（即臺南市○○區○○○段000○號房
    屋、同段OOO地號土地，下稱系爭鄰房）之損壞，且無公共
    安全之虞，亦未違反建築法第69條之規定，對被告並無侵權
    行為損害賠償法律關係存在等語，然此情為被告所否認，致
    原告在法律上地位有不安之狀態存在，且此種不安之狀態，
    能以確認判決將之除去，依上開說明，應認原告提起本件確
    認之訴，有法律上之確認利益。
貳、實體方面
一、原告起訴主張：
  ㈠日東昇公司為系爭工程之起造人，翰佳公司為系爭工程之承
    造人，系爭工程之承造範圍為系爭21筆土地。系爭工程施工
    期間，被告劉招智於民國108年9月間向工務局反映陳稱渠現
    在居住之系爭鄰房，因原告於108年9月2日地基開挖施工不
    當，導致登記在被告劉琪馨名下之系爭鄰房地基裸露及地基
    下之土石流失，總長約40公尺受有損害，被告劉招智並寄發
    存證信函請求日東昇公司處理損鄰糾紛，惟經工務局108年9
    月10日會勘後發現，並無被告劉招智所稱之損鄰情事、無公
    共安全之虞，且經工務局委託土木技師公會於108年10月9日
    現場會勘，土木技師公會鑑定原告開挖深度符合規定，未有
    違反建築法第69條規定之情形。
  ㈡工務局與原告就系爭工程發生損鄰爭議之初，即有通知被告
    會勘，並通知被告108年10月8日將安排土木技師現場會勘，
    惟被告並無協商意願、未出席土木技師現場會勘，反而一再
    於臺灣臺南地方檢察署（下稱臺南地檢署）興訟；又本件損
    鄰糾紛於108年9月初發生損鄰糾紛至本院安排109年9月15日
    新市簡易庭調解為止，被告始終未有調解意願、一再興訟，
    且原告並無施工導致損鄰、無損害賠償可言，已如上述，故
    本件無臺南市建築爭議事件處理及評審自治條例第6條規定
    之適用。
  ㈢至被告劉招智就本件損鄰糾紛，另向臺南地檢署提出涉嫌違
    反貪汙治罪、圖利、業務登載不實等刑事訴訟，業經臺南地
    檢署於110年5月對訴外人即工務局簡ＯＯ、蔡ＯＯ、張ＯＯ等人、
    翰佳公司負責人黃ＯＯ、日東昇公司工務經理羅ＯＯ、土木技師
    陳ＯＯ為不起訴處分。且土木技師陳ＯＯ、羅ＯＯ於臺南地檢署之
    陳述，核與土木技師公會108年10月9日鑑定會勘紀錄表記載
    内容與事實相符，並無被告所稱紀錄表不實之情形。
  ㈣原告就系爭工程開挖深度符合規定，未有違反建築法第69條
    規定，無被告所稱系爭工程開挖施工不當，導致系爭鄰房地
    基裸露及地基下之土石流失，總長約40公尺受有損害，則本
    件原告並無造成被告損害之事實。
  ㈤並聲明：如主文第一項所示。
二、被告則以：　
  ㈠原告所述就系爭工程並未造成系爭鄰房損害之情事，違反事
    實，與真相不符，被告否認之。
  ㈡依照被告劉招智108年9月3日、9月4日、9月5日、9月6日所拍
    攝之相片6-13等8張相片，可證明被告劉琪馨所有之系爭鄰
    房地基裸露及地基下之土石流失長達約40公尺確有受損害。
  ㈢被告劉招智於108年9月7日向工務局陳情系爭工地因鄰房地基
    長約40公尺裸露且土石流失，應作停工之命令，因而工務局
    於108年9月10日會勘後，於108年9月16日以南市工管二字第
    1081073228號函之說明二認定：該系爭工程確有損壞鄰屋，
    要求起造人及承造人就損害部分儘速與受損戶協議修復賠償
    事宜。
  ㈣建築法第69條明定：建築物在施工中，鄰接其他建築物施行
    挖土工程時，對該鄰接建物應視需要，作防護其傾斜或倒壞
    之措施，挖土深度在1公尺半以上者，其防護措施之設計圖
    樣及說明書，應於申請建照或雜項執照時一併送審。系爭工
    程多處之地基挖深達1公尺60公分以上至約2公尺之深，明顯
    違反建築法第69條之規定，被告劉招智因而於108年9月23日
    向工務局長蘇金安陳情，應為勒令停工，並指派建築管理科
    長至系爭工地勘驗，以防被系爭工程之起造人、承造人等以
    回填土填平地基掩蓋真相。然系爭工地之地基已於108年10
    月6日全部回填完成，有被告所提之相片2、3可證，該相片2
    、3均為108年10月6日所拍攝，而土木技師公會受工務局之
    委託，於108年10月9日派遣陳ＯＯ技師至系爭工地，與起造人
    之經理羅ＯＯ二人，共同於會勘紀錄表簽名，並註明：其開挖
    深度符合規定，未有違反建築法第69條之規定，且未載明有
    無立即危險云云，乃為登載不實之偽造公文書。
  ㈤再者，被告劉招智於109年6月16日向工務局建築管理科陳情
    ，工務局109年7月20日以南市工管二字第1090867601號函之
    說明二：查本局於109年6月22日南市工管二字第1090754202
    A號函「勒令停工並罰款在案」，又說明三：另損害鄰屋座
    椅係屬民事賠償責任，建請貴公司就損害部份儘速與受損戶
    協議修復賠償事宜，以杜紛爭；另工務局108年9月16日南市
    工管二字第1081073228號函主旨雖載明「…無危害公共安全
    之虞，本局予以備查，請查照。」，然於說明二仍載明「…
    起造人及承造人就損害部分儘速與受損戶協議修復賠償事宜
    ，以杜絕紛爭。」，故可知原告確實有損害系爭鄰房之事實
    。
  ㈥原告所稱之108年10月9日會勘記錄第3至5點之建物為訴外人
    所有，非被告所有之系爭鄰房、亦非系爭工程建物、圍牆約
    40公尺龜裂、傾斜之求償範圍。另從現場勘查編號2之相片
    可明顯顯示該地基非僅回填完成且已用水泥鋪平並豎立鐵框
    欲作灌漿之準備程序，又既已回填完成且鋪平，如何丈量開
    挖深度為145公分？如何查看鄰房磚圍牆被水泥鋪平之下方
    無新裂痕無傾斜？該會勘概述全部5項内容，全無提及會勘
    系爭工程約40公尺之建物及圍牆之内側有無龜裂、傾斜，亦
    無拍照為證，因而原告稱「且台南市政府工務局委託土木技
    師公會於108.10.9現場會勘，土木技師公會鑑定原告開挖深
    度符合規定，未有違反建築法第69條規定，此有108年11月4
    日台南市工務局回函可稽」，為未經查證錯誤之函文。
  ㈦系爭工程造成被告損害之總金額為687,800元。（計算式：建
    物地基土石流失之填補及圍牆打除復建費用為644,000元+3
    人座沙發一組43,800元＝687,800元），原告於108年9月3日
    、4日違反建築法第69條之規定，依臺南市建築爭議事件處
    理及評審自治條例第6條第2項規定，起造人或承造人應通知
    受損戶於20内指定專業鑑定機構辦理鑑定，但起造人及承造
    人等非僅均置之不理，起造人或承造人至今從無任何一位人
    員向被告劉招智表達歉意。
  ㈧並聲明：原告之訴駁回。
三、本院之判斷：
  ㈠原告主張日東昇公司為系爭工程之起造人，翰佳公司為系爭
    工程之承造人，系爭工程之承造範圍為系爭21筆土地。系爭
    工程施工期間，被告劉招智於108年9月間向工務局反映陳稱
    「渠現在居住之系爭鄰房，因原告於108年9月2日地基開挖
    施工不當，導致登記在被告劉琪馨名下之系爭鄰房地基裸露
    及地基下之土石流失，總長約40公尺受有損害」，被告劉招
    智並寄發存證信函請求日東昇公司處理損鄰糾紛，惟經工務
    局108年9月10日會勘後發現，並無被告劉招智所稱之損鄰情
    事、無公共安全之虞，且經工務局委託土木技師公會於108
    年10月9日現場會勘，土木技師公會鑑定原告開挖深度符合
    規定，未有違反建築法第69條規定之情形等語，業據原告提
    出日東昇公司登記資料、建築工程勘驗申報書、翰佳公司登
    記資料、地籍圖謄本、建物登記謄本、存證信函、工務局10
    8年11月4日南市工管二字第1081227281號函為證（調字卷第
    13-35頁），且有工務局109年12月8日南市工管二字第10915
    02215號函檢送之「本局委託社團法人臺灣省土木技師公會
    於108年10月9日現場會勘之紀錄表」影本資料在卷可稽（本
    院卷第97-104頁），核與原告之主張相符，堪信屬實。
  ㈡被告固提出被告劉招智於108年9月3日、9月4日、9月5日、9
    月6日總共4天所拍攝之相片6-13等8張相片（調字卷第81-85
    頁），並辯稱系爭鄰房地基裸露及地基下之土石流失長達約
    40公尺確有受損害等語，惟查，被告提出之上開照片，並無
    法認定系爭鄰房地基裸露及地基下之土石流失長達約40公尺
    確有受損害，此外，依土木技師公會鑑定會勘紀錄表第3.至
    5.點之記載可知，系爭鄰房屋磚圍牆無新裂痕、無傾斜，鐵
    皮牆面之鐵皮凹痕屬舊痕，鄰房PC版圍牆破損皆屬舊痕跡現
    象（本院卷第226頁），要難認被告所指原告系爭工程施工
    導致系爭鄰房地基裸露及地基下之土石流失長達約40公尺確
    有受損害等語為可採。
  ㈢被告另辯稱：土木技師公會受工務局之委託，於108年10月9
    日派遣陳ＯＯ技師至系爭工地，與起造人之經理羅ＯＯ二人，共
    同於會勘紀錄表簽名，並註明：其開挖深度符合規定，未有
    違反建築法第69條之規定，且未載明有無立即危險云云，乃
    為登載不實之偽造公文書等語，惟查，被告以工務局承辦人
    員、翰佳公司負責人黃ＯＯ、陳ＯＯ土木技師、陳ＯＯ建築師、日
    東昇公司工務經理羅ＯＯ違反貪污治罪條例等案件，向臺南地
    檢署提出告訴或告發，業經該署於110年4月22日對上開刑事
    被告為不起訴處分，有不起訴處分書在卷可稽（本院卷第26
    5-272頁），且該不起訴處分書亦認：無證據足資證明陳ＯＯ
    、羅ＯＯ製作之上開會勘紀錄有何不實，此外，被告復未舉證
    證明上開會勘紀錄有何不實，是被告此部分之辯詞，尚難採
    取。
  ㈣被告復辯稱：工務局109年7月20日以南市工管二字第1090867
    601號函之說明二：查本局於109年6月22日南市工管二字第1
    090754202A號函「勒令停工並罰款在案」，又說明三：另損
    害鄰屋座椅係屬民事賠償責任，建請貴公司就損害部份儘速
    與受損戶協議修復賠償事宜，以杜紛爭等語，惟查，工務局
    109年7月20日南市工管二字第1090867601號函乃係針對被告
    檢舉原告「多處未設置防護網致使隔木板掉落傷及陳情人之
    活動座椅以及鷹架支撐懸空」，有該函附卷可稽（本院卷第
    57頁），核與被告所辯系爭鄰房地基裸露及地基下之土石流
    失，總長約40公尺受有損害等語無涉，是被告此部分之辯詞
    ，應與原告應否對系爭鄰房負損害賠償責任無關，堪可認定
    。
  ㈤被告再辯稱：工務局108年9月16日南市工管二字第108107322
    8號函主旨雖載明「…無危害公共安全之虞，本局予以備查，
    請查照。」，然於說明二仍載明「…起造人及承造人就損害
    部分儘速與受損戶協議修復賠償事宜，以杜絕紛爭。」，故
    可知原告確實有損害系爭鄰房之事實等語，惟查，工務局10
    8年9月16日南市工管二字第1081073228號函說明二雖有上開
    記載，然上開記載並未認定系爭工程造成系爭鄰房之損害，
    亦未認定系爭鄰房有何損害，要難僅以該函文上開記載遽認
    原告有造成系爭鄰房之損害。
　㈥此外，被告未提出其他證據證明原告於108年9月2日地基開挖
    施工不當，導致登記在被告劉琪馨名下之系爭鄰房地基裸露
    及地基下之土石流失，總長約40公尺受有損害之事實，因此
    ，原告主張其未造成系爭鄰房之損害，應為可採。
四、綜上所述，原告主張系爭工程施工期間，並未有開挖施工不
    當而造成被告劉琪馨所有、被告劉招智占有使用之系爭鄰房
    之損壞，對被告並無侵權行為損害賠償法律關係存在，並請
    求確認被告二人就原告承造系爭工程期間，對被告劉琪馨所
    有、劉招智占有使用之系爭鄰房之侵權行為損害賠償請求權
    不存在，為有理由，應予准許。
五、本件為判決之基礎已臻明確，兩造其餘之攻擊防禦方法及訴
    訟資料經本院斟酌後，核與判決不生影響，無一一論述之必
    要，併予敘明。
六、訴訟費用負擔之依據：民事訴訟法第78條、第85條第1項。
中　　華　　民　　國　　110 　年　　8 　　月　　18　　日
                   民事第二庭   法  官　林福來
以上正本係照原本作成。
如不服本判決，應於判決送達後20日內向本院提出上訴狀。如委
任律師提起上訴者，應一併繳納上訴審裁判費。
中　　華　　民　　國　　110 　年　　8 　　月　　27　　日
                                書記官  陳淑芬